【裁判字號】    94,上易,396
【裁判日期】    950511
【裁判案由】    誹謗
【裁判全文】
臺灣高等法院高雄分院刑事判決         94年度上易字第396號
上  訴  人
即自 訴 人  甲○○別名汪笨.
自訴代理人  張永昌律師
被      告  辛○
被      告  己○○
                    香港
共      同
選任辯護人  羅明通律師
            陳彥任律師
被      告  丙○○原名李季峰.
上列上訴人因被告等誹謗案件，不服臺灣高雄地方法院93年度自
字第93號中華民國94年4 月29日第一審判決，提起上訴，本院判
決如下：
     主  文
原判決關於丙○○部分撤銷。
丙○○意圖散布於眾，而傳述足以毀損他人名譽之事，處有期徒
刑陸月，如易科罰金，以佰元折算壹日。
其他上訴駁回。
     事  實
一、丙○○（原名李季峰）於民國93年7 月上旬某日，在台北地
    區，意圖散布於眾，向媒體壹週刊雜誌記者程紹菖傳述：汪
    笨湖（即甲○○）於擔任三立電視台節目製作總監時，利用
    權勢，要求旗下女演員幫他應酬建立聲望，尤其喜歡找正在
    拍戲劇組女明星去陪廠商或廣告商應酬，如果女明星不從，
    他就會刪女星戲份，甚至要求編劇把她「寫死掉」等語不實
    之事，經93年7 月15日所發行之第164 期壹週刊雜誌予以刊
    載，傳述上開不實言論，足以毀損汪笨湖之名譽。
二、案經甲○○向臺灣高雄地方法院提起自訴。
     理  由
壹、程序方面：
    按案件由犯罪地或被告之住所、居所或所在地之法院管轄，
    刑事訴訟法第5 條第1 項定有明文。而所謂犯罪地，依刑法
    第4 條之規定，係指犯罪之行為或結果，有一在中華民國領
    域內者，為在中華民國領域內犯罪，解釋上自應包括行為地
    或結果地兩者而言。報章雜誌發行遍布各地，倘以報導雜誌
    實施犯罪，則撰寫、編輯、印刷、發行地，固為犯罪地，但
    其他銷售地及各地訂閱報章雜誌之訂戶收受該報章雜誌後，
    可閱覽知悉該文字及圖畫內容，則散布所及之地亦不能謂非
    犯罪地（最高法院91年度台上字第5440號判決及90年度台聲
    字第18號裁定意旨可資參照）。本件自訴略如下述，而被告
    3 人雖均住居所在台北縣市，惟壹週刊雜誌為國內知名平面
    媒體雜誌，發行遍及臺灣地區各處，包括高雄縣市，故如自
    訴意旨指訴屬實，則該壹週刊第164 期雜誌之本篇報導藉由
    發行散布全國各地，則高雄縣市亦屬犯罪之結果地，是以本
    院仍應具有管轄權，核先敘明。
貳、實體部分：
  甲、撤銷改判部分（被告丙○○部分）
  一、訊據被告丙○○固坦承有於上述時地向壹週刊雜誌記者程
      紹菖傳述上開言論之事實不諱，惟矢口否認有上開誹謗犯
      行，辯稱：自訴人於擔任三立電視台節目製作總監時，有
      時會邀請擔任演員之藝人共同與贊助廠商用餐，而藝人陳
      仙梅原均不願與廠商應酬，因而遭刪除部分戲份，嗣經藝
      人龍紹華提醒，藝人陳仙梅始與自訴人共同用餐1 次，其
      後藝人陳仙梅之經紀人丁○○乃在電視劇「北港香爐」開
      鏡當日，要求被告丙○○出具在拍戲過程中，藝人陳仙梅
      可不再與廠商等人應酬飯局之切結書。我向壹週刊陳述的
      都是真實，並無誹謗之情事云云。
  二、惟查上開事實，業據自訴人於原審及本院審理時指訴綦詳
      ，並有壹週刊雜誌第164 期封面、目錄及第48至51頁內容
      節本在卷可稽。又證人丁○○於本院審理時結證：我是陳
      仙梅之經紀人，甲○○及丙○○我都認識，我有跟甲○○
      合作過戲劇，陳仙梅也有，我沒有聽過甲○○要求陳仙梅
      要陪廠商應酬，陳仙梅也無陪過廠商應酬。我沒有向甲○○要求簽立切結書保證陳仙梅參與拍戲過程中不需要與廠
      商應酬。關於壹週刊第164 期有關汪笨湖的報導，我沒有
      看過。關於壹週刊第164 期第50頁第4 段報導陳女曾跟汪
      笨湖出去應酬1 次，如果陳女是指我的藝人陳仙梅的話，
      這就不對了，這是不實在的，我在與丙○○合作拍戲時，
      未曾寫過切結書要求丙○○簽署保證陳仙梅不需要受到汪
      笨湖控制陪廠商應酬等語（見本院95年3 月30日審判筆錄
      ）。足見被告丙○○向壹週刊雜誌記者程紹菖傳述此部分
      為不實。被告明知自訴人並無其所傳述之上述不實之事實
      ，竟主動向壹週刊雜誌記者程紹菖傳述上開不實之言論，
      其主觀上有誹謗自訴人之故意，至為明確。綜上所述，被
      告所辯上情，無非卸責之詞，不足採信。本件事證明確，
      被告之犯行，堪以認定。
  三、核被告意圖散布於眾，而傳述足以毀損自訴人名譽之事之
      行為，係犯刑法第310 條第1 項之誹謗罪，原審未予詳查
      ，遽為被告無罪之諭知，尚有未當，自訴人上訴意旨，執
      此指摘原審此部分判決不當，為有理由，自應由本院將原
      審此部分判決撤銷改判。審酌被告以不實言論毀損自訴人
      之名譽，情節非輕，犯後否認犯行，態度不佳等一切情狀
      ，量處如主文第2 項所示之刑，並諭知易科罰金之折算標
      準，以資懲儆。
乙、上訴駁回（被告辛○、己○○部分及丙○○不另為無罪諭知
    部分）
  一、自訴意旨略以：
    (一)被告辛○係出版商「香港壹傳媒出版有限公司」負責人，
      並擔任該公司所發行壹週刊雜誌之總編輯，職司壹週刊雜
      誌所刊文章內容之查證、審稿、照片挑選及文章刊載與否
      、標題設定、頭條封面等決策工作；被告己○○係壹週刊
      雜誌社長，實際負責該週刊之統籌、執行及各項行政業務
      ，詎於民國93年7 月15日所發行之第164 期壹週刊雜誌，
      分別刊載以下之不實文字：於第48頁所刊內容指稱：「聲
      望如日中天的名節目主持人汪笨湖（自訴人別名），在南
      臺灣人心目中，已成為正義的化身，但汪笨湖前工作夥伴
      向本刊控訴，指汪笨湖賴債不還，利用旗下女演員幫他應
      酬建立聲望，還想包養女演員未遂。汪笨湖在電視圈內的
      形象，螢光幕前差別甚大！」；於該週刊第48頁又指稱：
      「年薪超過千萬元的超級主持人，卻被指控『有大錢不還
      小錢』。曾和汪笨湖共事的電視劇『北港香爐』副導李季
      峰，向本刊控訴汪笨湖『利用權勢，賴債不還；曾要求旗
      下女演員陪他去應酬，還曾想包養女演員未遂』。」；於
      該週刊第50頁、51頁刊登：「李季峰向本刊爆料指出，汪
      笨湖喜歡找正在拍戲劇組女明星去陪廠商或廣告商應酬，
      如果女明星不從，他就會刪女星戲份，甚至要求編劇把她
      『寫死掉』；除了找女演員應酬，李季峰說汪笨湖也想過
      要包養女明星．．．．當時她就知道汪笨湖對這個剛入行
      、頂著1999年中華小姐名號、20出頭、身材面貌妏好的小
      明星（指王婉霏）很有興趣；李季峰說，有一天汪笨湖把
      她叫到辦公室，開門見山地要她告訴王婉霏，說他想要照
      顧她，每個月給她10萬元，還另外租房子給她住，看她要
      不要？李季峰銜命和王婉霏談，結果因王婉霏當時已有男
      朋友，不同意而作罷。」；於該週刊第51頁刊登：「本刊
      訪問王婉霏的前經紀人馬妞，她表示當時汪笨湖確實常常
      叫王婉霏到他的辦公室，也聽說有人想包養她，原本以為
      是另一個製作人要包養，後來李季峰才告訴她是汪笨湖要
      包養。本刊再向王婉霏查證，她的電話已暫停使用，故無
      法得到證實」。該等報導內容均不實在，且係有關自訴人
      金錢債務問題及有關是否有包養環球中華小姐一事，亦僅
      涉及個人私德問題而與公共利益無關，故不得依刑法第31
      0 條第3 項規定主張免責。從而，本案被告丙○○（原名
      李季峰）無故虛構事實，向媒體壹週刊雜誌指摘、傳述前
      揭不實言論，顯有妨害自訴人名譽之目的，因認被告丙○○傳述自訴人欠債不還、及欲包養女明星部分之行為，涉
      犯有刑法第310 條第1 項之誹謗罪。本案被告辛○、己○○分別擔任「香港壹傳媒出版有限公司」負責人、總編輯
      及社長，未善盡媒體業者報導新聞應善盡之注意義務，前
      揭所刊載之內容竟在未經向自訴人甲○○（別名汪笨湖）
      、案外人王婉霏等2 人確實查證情形下，僅憑被告丙○○
      個人不實陳述及案外人戊○○（別名馬妞）轉述他人之言
      詞，即草率在壹週刊雜誌上刊載足以貶損自訴人人格之不
      實文字，顯有誹謗故意無疑，係共犯刑法第310 條第2 項
      之加重誹謗罪云云。
  二、按犯罪事實應依證據認定，無證據不得推定其犯罪事實；
      不能證明被告犯罪者，應諭知無罪之判決，刑事訴訟法第
      154 條第2 項、第301 條第1 項分別定有明文。又按刑事
      訴訟法第161 條已於91年2 月8 日修正公布，修正後同條
      第1 項規定：檢察官就被告犯罪事實，應負舉證責任，並
      指出證明之方法。此項規定，於自訴程序同有適用，因之
      ，自訴人對於其所自訴之被告犯罪事實，應負提出證據及
      說服之實質舉證責任。倘自訴人所提出之證據，不足為被
      告有罪之積極證明，或其闡明之證明方法，無從說服法官
      以形成被告有罪之心證，基於無罪推定之原則，自應為被
      告無罪判決之諭知，最高法院91年度台上字第5597號判決
      同此見解。次按言論自由為人民之基本權利，憲法第11條
      定有明文保障，國家應給予最大限度之維護，俾其實現自
      我、維護人性尊嚴、溝通意見、追求真理及監督各種政治
      或社會活動之功能得以發揮。惟言論自由乃人之外在表現
      自由，不免與他人自由或權利發生衝突，為兼顧對個人名
      譽、隱私及公共利益之保護，言論自由亦有其界限，法律
      尚非不得對言論自由依其傳播方式為合理之限制。是言論
      自由及維護自我名譽之權同受憲法平衡保障，此一理念反
      應於我國憲法下位階規範之刑法上，首先對於公然侮辱人
      之言論以刑法第309 條制衡；次為保護意見之公開、交流
      ，僅在意圖散佈於眾，單純指摘傳述貶損他人名譽之事實
      時，始克成立刑法第310 條之誹謗罪，至意見、評論持平
      適當與否，應由社會大眾評價選擇。換言之，刑法第310
      條誹謗罪之成立，以行為人主觀上具有毀損他人名譽之不
      法意圖為必要，且所指摘傳述者為事實描述，若係主觀之
      評論及意見之表達，則非在規範之列。而行為人行為是否
      具有主觀不法意圖，須依行為當時之具體情況客觀判斷之
      ，且立法者於一般阻卻違法事由外，另於刑法第311 條明
      列特別阻卻違法事由，只要行為人之行為客觀上符合該條
      所定之要件，其行為即屬不罰，藉以解決實務上就主觀不
      法意圖判斷上之困難，及保障言論自由精神，故任何客觀
      上造成毀損他人名譽結果之行為，除有上開法條所定之特
      別阻卻違法事由應予免責外，縱無符合特別阻卻違法事由
      之情形，仍須基於該條保護言論自由之立法精神，確定行
      為人主觀上是否具有毀損名譽之惡意，資為判斷之依據，
      倘無積極之證據足資證明行為人有毀損名譽之惡意，即應
      推定行為人無惡意毀損他人名譽之犯意。次按司法院大法
      官會議於民國89年7 月7 日著有第509 號解釋，略以：「
      言論自由為人民之基本權利，憲法第11條有明文保障，國
      家應給予最大限度之維護，俾其實現自我、溝通意見、追
      求真理及監督各種政治或社會活動之功能得以發揮。惟為
      兼顧對個人名譽、隱私及公共利益之保護，法律尚非不得
      對言論自由依其傳播方式為合理之限制。刑法第310 條第
      1 項及第2 項誹謗罪即係保護個人法益而設，為防止妨礙
      他人之自由權利所必要，符合憲法第23條規定之意旨。至
      刑法第310 條第3 項前段以對誹謗之事，能證明其為真實
      者不罰，係針對言論內容與事實相符者之保障，並藉以限
      定刑罰權之範圍，非謂指摘或傳述誹謗事項之行為人，必
      須自行證明其言論內容確屬真實，始能免於刑責，惟行為
      人雖不能證明言論內容為真實，但依其所提證據資料，認
      為行為人有相當理由確信其為真實者，即不能以誹謗罪之
      刑責相繩，亦不得以此項規定而免除檢察官或自訴人於訴
      訟程序中，依法應負行為人故意毀損他人名譽之舉證責任
      ，或法院發現其為真實之義務。就此而言，刑法第310 條
      第3 項與憲法保障言論自由之旨趣並無牴觸」，據此，行
      為人如能證明其有相當理由確信其發表之言論內容應屬真
      實，即無誹謗之故意，不應負誹謗刑責；而無須證明其言
      論內容、即誹謗之事確為真實，最高法院93年度台非字第
      108 號亦同此見解。
  三、本件自訴人認被告辛○、己○○及丙○○等人分別涉犯刑
      法第310 條第1 項之普通誹謗罪及同條第2 項之加重誹謗
      罪，無非係以第164 期之壹週刊雜誌有關自訴人之報導內
      容為其論據。
  四、被告己○○部分：
    (一)被告己○○未於本院審理時到庭，惟於原審訊據被告己○○固坦承其為壹週刊雜誌之社長，惟堅詞否認有何誹謗自
      訴人之犯行，辯稱：伊雖擔任壹週刊雜誌之社長，惟該職
      位屬於行政職，僅負責廣告發行、營利控管等事務，並不
      負責編輯、撰寫及審核報導之編務，對於涉案報導事前並
      不知悉，且因未參與編務，無從得知報導所憑之採訪內容
      ，涉案文章報導之前，並未看過等語。
    (二)按刑法所處罰之對象，係對於認識刑法所規定之「禁止規
      範」或「誡命規範」，卻仍實際以作為或不作為之方式違
      反該等規定之人，而於一般報章雜誌之編輯及發行與電視
      廣播新聞之製作及播出，因各類媒體所營事業龐雜，各次
      牽涉專業領域，是於上開媒體組織內，本多有行政事務及
      編輯採訪事務之分，且各司其職，此為公眾所知之事，是
      自不得僅以被告為報社、雜誌社或電視新聞台之負責人，
      即遽認該負責人必有授意或實際參與某報導之內容，苟無
      其他積極證據足資認定該負責人確有參與或授意某報導之
      證據，尚不得逕以刑法誹謗罪相繩。
    (三)查被告己○○上開所辯，核與被告辛○供證：伊是壹週刊
      雜誌的總編輯，會負責審核壹週刊雜誌記者撰寫之內容，
      是否有確實的消息來源，是否有經過查證，而被告己○○
      長期在香港，不參與編輯的工作，不負責編務，主要是負
      責廣告發行和財務控管，就算在被告己○○有來台灣，也
      不會將稿子交給被告己○○審核等語大致相符（詳見原審
      卷第197-199 頁）。是自訴人雖認被告己○○有涉犯刑法
      第310 條第2 項之加重誹謗罪，惟迄本院審結之時，自訴
      人所憑之依據僅係因被告己○○為壹週刊雜誌社長此一事
      實，並無其他證據。從而，依自訴人所提出之上開證據，
      尚不足認被告己○○確有授權或參與壹週刊雜誌第164 期
      內有關自訴人之相關報導。
  五、被告辛○部分：
    (一)被告辛○未於本院審理時到庭，惟訊之被告辛○固不否認
      有於壹週刊雜誌記者撰寫文稿後審核，並同意刊登如自訴
      人所述壹週刊雜誌第164 期有關足以貶損自訴人名譽之相
      關報導等事實，惟堅決否認有何誹謗犯行。辯稱：本篇是
      由被告丙○○（原名李季峰）提供相關資料及口述內容，
      經由壹週刊雜誌之記者整理相關內容，係有確切來源之報
      導。而被告辛○於刊登該篇報導前，亦有透過電話與相關
      人士聯繫，並透過管道欲採訪自訴人，惟因未獲採訪自訴
      人，故乃將自訴人之發言人所發言內容同時刊登於報導中
      ，已善盡平衡報導之責。而自訴人係一知名之媒體人物，
      且經常主持政治性談話節目，甚且有相關報導指出被告可
      能參選下屆高雄市長之選舉，是自訴人所涉及之債務問題
      及品德操守，在合理範圍內，均應受社會公評，伊並沒有
      逾越消息而為報導等語。
    (二)本案係爭之壹週刊第164 期有關自訴人之報導內容，除有
      關東森新聞及聲勢高部分非被告丙○○向壹週刊雜誌之記
      者陳述之內容外，其餘有關自訴人認為被告等人涉嫌誹謗
      之欠債不還、要求女明星陪吃飯及包養女明星之相關報導
      （即自訴人自訴被告等人誹謗之內容），均係經壹週刊雜
      誌之記者訪問被告丙○○並當場錄音整理而成等情，業據
      被告丙○○以證人身份證述在卷（詳見原審卷第154-163
      頁），且有壹週刊雜誌記者與被告丙○○之採訪錄音帶卷
      暨譯文1 份（原審卷第175-184 頁；203-236 頁）在卷可
      查，足見被告辛○辯稱：伊所審核之報導均係有消息來源
      而非憑空捏造一事為真。
    (三)又被告辛○於同意刊登有關自訴人之該篇報導前，除有被
      告丙○○以口述方式告知壹週刊雜誌記者上開內容外，並
      有被告丙○○當時所提出之案外人原債權人庚○○發給自
      訴人催討債務之存證信函、自訴人以「果果」、「晏正」
      2 家公司開立與庚○○之支票及本票影本、案外人林達宏
      代理自訴人與庚○○解決債務之協議書草約、協議書等件
      為證，並有壹週刊雜誌記者與庚○○之通話錄音暨譯文、
      壹週刊雜誌記者與戊○○之通話錄音暨譯文、被告丙○○
      與戊○○之通話錄音暨譯文各1 份附卷可稽。觀諸上開壹
      週刊雜誌記者與庚○○之通話錄音譯文，庚○○確有告知
      自訴人原積欠新台幣（下同）400 多萬遲遲未還，直至伊
      找人幫忙催討，始討回60萬元等語（詳見原審卷第182-18
      4 頁）。雖在渠等對話中，庚○○並未明確提及係由被告
      丙○○代表自訴人商討債務歸還事宜，然於壹週刊雜誌記
      者於電話接通時，即自稱係曾經為自訴人處理債務之林達
      宏友人時，庚○○亦不表意外，且不否認此事。復觀諸壹
      週刊雜誌記者與戊○○之通話錄音譯文及被告丙○○與戊○○之通話錄音譯文，戊○○均不否認曾聽聞被告丙○○
      表示自訴人曾經想要包養藝人王婉霏等語。況查，丙○○
      於本院94年11月24日審理中證稱：「（問：對自訴人之上
      訴有何意見？）我們真的有證人證明他欠我錢，我不是副
      導，我是那部戲的統籌，製作人是我男友，他真的有跟我
      借錢，他也找年代的老闆出來還錢，我男友是林達宏，就
      是幫他處理債務的人」以及證人庚○○復證稱：「（問：
      自訴代理人問證人壹週刊的記者有無與你通過電話？）有
      。問：（提示原審卷第234 至236 頁影本予證人閱覽）你
      剛才所看的譯文，是否你與壹週刊記者的通話內容？）壹
      週刊打電話來我並沒有接到，是我太太接到。（問：你太
      太有無跟你提到與壹週刊講話的內容？）內容大部分與譯
      文一樣。（問：你之前有無持有甲○○果果公司、晏正公
      司的支票）有。（問：你為何持有果果及晏正的支票？）
      他向我借錢。（問：證人借款的金額是多少？）大概400
      多萬元，連本票及支票…（問：你說你與汪笨湖協調、催
      討債務的過程，汪笨湖有無說因為錢已經超過時效所以不
      要還你錢？）沒有。（問：在催討過程當中，汪笨湖有無
      承認說確實欠你這筆錢？）因為我支票、本票都拿給他，
      他委託別人出來承認，他一直不見面。」由前開事證可知
      ，辛○係由丙○○、庚○○之陳述及取得之單據得知自訴
      人與他人之債務糾紛，已有相當理由確信自訴人與他人存
      有債務糾紛，且丙○○及庚○○復於審判程序中表示自訴
      人確有委請他人代為處理債務問題之情事，是以辛○系爭
      報導內稱自訴人與庚○○有債務糾紛部份，其確已經相當
      之查證，尚與誹謗罪之構成要件不符。又查於本院94年12
      月15日審判程序中，證人戊○○復證稱：「（問：你有聽
      過任何人跟你說過汪笨湖想要包養王婉霏？）有，後來我
      有聽小峰說過，因我們去三立，回來後過一下子又打電話
      叫我們去三立，我覺得怪怪的，但總監說是想要栽培她，
      所以我也沒有想太多，後來小峰跟我說此事，我覺得蠻生
      氣的，我有去罵他，一直到這齣戲沒有到三立播，改到東
      森時，小峰才告訴我是汪笨湖，我本來還誤會是林達宏。
      （問：小峰是如何跟你講這件事？是否記得當初所講內容
      ）好像是我們剛進公司又叫我們去三立，到了後也沒有講
      什麼，我就帶王婉霏回公司，他又打電話來，反覆幾次，
      我問小峰到底何事，小峰就支支吾吾，後來才說此事，她
      說汪笨湖很喜歡王婉霏說要買房子、車子給她，每個月要
      給她多少錢…」。由上開證詞可知，系爭報導關於丙○○
      指出自訴人欲包養王婉霏之部分確係辛○屢次向各方當事
      人查證、詢問後始加以刊登，辛○於報導時對上開情節已
      有合理之確信。從而，堪認被告辛○上開辯稱：於出刊本
      篇報導之前，除有被告丙○○所述內容為資料來源外，並
      曾由壹週刊雜誌之記者盡力與相關當事人聯絡，並在當期
      雜誌內容，將各當事人所表述之意見同時刊登於上，以求
      查證可信度及平衡報導一節，亦屬真實。
    (四)自訴人雖主張被告丙○○於接受壹週刊雜誌訪談時，並未
      談到陳姓女明星被「寫死掉」之語，而壹週刊雜誌卻為該
      「寫死掉」之報導，顯有貶損演藝人員演技之意思（見原
      審卷第196 頁），然無論是「寫死掉」或戲被刪除，均不
      違背被告丙○○用以形容不願陪同廠商或廣告商之女明星
      會在戲劇中遭刪除戲分，被告以「寫死掉」一詞，並未衍
      生其他意義，是自訴人此部分主張，尚無可採。
    (五)查自訴人當時係電視台高層主管，業據自訴人供承在卷，
      （原審卷第164 頁），並為一政治性談話節目之主持人，
      經常接受媒體採訪發表政治性言論，或為各類候選人站台
      造勢等，應為公眾所周知之事，甚且，新聞媒體亦曾傳聞
      報導自訴人將參選下屆高雄市長一事，亦有自由時報電子
      新聞網等相關網頁報導附卷可稽，足見自訴人應為公眾人
      物無訛，是自訴人之言行在合理範圍內當應受社會公評無
      疑。而觀諸被告辛○所審核後刊登之前開報導之內容，係
      就採訪被告丙○○時所獲得之說詞及事證加以整理，並兼
      以相關人士之電話訪問內容，以主觀敘述方式記載報導，
      並無任意添加或自行杜撰適時描述之內容，是更難遽以壹
      週刊雜誌第164 期之上開報導即認被告辛○必有損害自訴
      人名譽之意圖或故意。
    (六)綜上，被告辛○雖有於刊登壹週刊雜誌第164 期有關足以
      毀損自訴人名譽之報導內容如前，然該報導係以被告丙○○之陳述及所提供之資料為主，並以與相關人士電話訪問
      之內容為輔，且於刊登前曾試圖採訪自訴人為平衡報導，
      則在被告辛○主觀上，是否係以惡意毀損自訴人之名譽而
      為上開報導內容，即非無疑。況辛○係從事大眾媒體事業
      ，其職責係於查證後，將查證所得之結果予以報導，至於
      事實真相究竟為何，究非媒體於報導之時所應承擔之責任
      ，且若認為媒體對於所報導之事實皆應擔保其為真實，則
      媒體於報導之時，因無法預期將來萬一涉訟時法院所要求
      之證明程度為何，勢必會對於某些報導內容自我檢查並自
      我設限，此即大法官釋字509 號解釋所亟欲避免之「寒蟬
      效應」。是以為落實釋憲機關對言論自由保障，本件辛○
      對其所報導之內容已盡相當查證，且有合理的確信，依大
      法官釋字509 號解釋之意旨自不得以誹謗罪相繩。
  六、被告丙○○部分；
    (一)有關被告丙○○傳述自訴人欠債不還部分：
    1.依被告辛○、己○○提出被告丙○○所提供之庚○○寄發
      給自訴人之存證信函影本1 件（見原審卷第42頁）、自訴
      人以「果果」、「晏正」2 公司名義所簽發之支票、本票
      共9 張（見原審卷第43頁至第45頁）及壹週刊雜誌記者與
      庚○○間之電話譯文1 件（見原審卷第182 至第184 頁）
      等證據以觀，自易使人相信自訴人與庚○○間有債權債務
      關係，是自訴人雖否認有積欠庚○○債務，惟被告丙○○
      辯稱伊認自訴人有積欠庚○○新臺幣400 萬元等語，並非
      不可採信。
    2.又自訴人在三立電視台擔任主管時，被告丙○○為戲劇製
      作人在該電視台拍戲一節，已據被告丙○○陳稱：「之前
      自訴人在三立拍攝北港香爐，之後自訴人轉到東森，因我
      才認識自訴人。有一位庚○○先生向自訴人要錢，陳先生
      有先寄存證信函，因無法處理，就找黑道兄弟處理此事，
      因為我們要到三立拍戲，三立有給我們1 個辦公室供我及
      自訴人拍戲所用」等語在卷（見原審卷第154 頁），核與
      自訴人所述：「我在三立是高層主管，製作人會用紅包或
      美人計來綁住我們，‧‧‧且很多製作人都具有黑道背景
      ，會對電視台軟硬兼施，所以在拍戲不久，就會帶黑道或
      女明星來，這我們都知道，所以會很小心。我在三立任職
      那麼久，我如果與他真有債務糾紛，他應該就會來催討債
      務」等語（見原審卷第164 頁）中關於被告丙○○係戲劇
      製作人之陳述相符，而依自訴人前開所述，足知製作人與
      電視台高層主管間有利害關係，而製作人應會積極拉攏電
      視台高層主管，是被告丙○○與自訴人間有前開所述之利
      害關係，即可認定。則被告丙○○於獲悉庚○○向自訴人
      催討債務時，縱自訴人未正式委任，亦有把握時機代為處
      理該債務之可能，而被告丙○○確有與其男友林達宏代自
      訴人以60萬元處理前開債務之情，亦據被告辛○、己○○
      提出被告丙○○所提供之協議書影本2 件在卷足考，且該
      筆債務確由他人代自訴人處理完畢，亦經壹週刊雜誌記者
      向庚○○求證屬實，此有該記者與庚○○間之電話錄音譯
      文1 件可憑，並據證人庚○○於本院94年11月24日審理中
      結證屬實。可見被告丙○○辯稱伊有代自訴人處理前開與
      庚○○間之債務等語，應屬非虛。被告丙○○代自訴人處
      理前開債務，係為了攏絡自訴人，既已如前述，而其又僅
      以60萬元即處理完畢該筆400 萬元之債務，自無不告知自
      訴人，藉以拉攏自訴人之理，是自訴人主張不知該筆債務
      業經被告丙○○代為清償云云，尚無足取。再者，被告丙○○既代自訴人清償上開債務，且因此取得庚○○所交付
      之支票、本票、協議書等債權憑證，是其自認取得該債權
      ，並向自訴人要求清償該60萬元代償金，係依法行使權利
      ，苟自訴人認其與庚○○間並無債權債務關係，被告丙○○未因此取得任何債權，縱得透過合法途徑救濟，惟被告
      丙○○既因庚○○向自訴人求償未果，而伊向自訴人求償
      又遭拒，進而認定自訴人欠債不還，自有相當理由主觀認
      為該欠債不還為真實，其因追償無門，為保護其自認合法
      之利益，而將前情告知壹週刊雜誌，由壹週刊雜誌將該等
      內容刊登在其第164 期報導中，自難以誹謗罪相繩。
    (二)有關被告丙○○傳述自訴人欲包養女明星部分：
    1.壹週刊於第164 期中，亦因被告丙○○之告知，而為關於
      自訴人於「北港香爐」拍攝期間，欲包養女明星王婉霏之
      報導，亦經被告丙○○自承在卷，並有前開壹週刊雜誌記
      者與被告丙○○訪談錄音帶暨譯文各1 件在卷可稽。
    2.惟被告丙○○於原審審理時則辯稱：自訴人曾多次相約藝
      人王婉霏見面，並透過被告丙○○向藝人王婉霏表示，願
      提供藝人王婉霏每月10萬元，並租屋給其居住，該話實則
      俗稱「包養女明星」之意，惟嗣經被告丙○○轉述王婉霏
      而遭拒絕，事後王婉霏當時之經紀人戊○○誤以為係林達
      宏欲「包養」藝人王婉霏，因而指責被告丙○○，直至被
      告丙○○說明源由，戊○○始未再干涉該事等情，業據被
      告丙○○供述在卷。
    3.且被告丙○○於向壹週刊雜誌記者傳述上開言語後，即由
      記者向王婉霏之經紀人戊○○（即馬妞）查證，其中戊○○陳稱：「（阿你那個‧‧‧他還有講到說‧‧‧好像你
      們藝人王婉霏阿‧‧‧跟汪笨湖好像也有一些糾紛在是不
      是呀）沒有，王婉霏那個時候我就沒有帶他到現在‧‧‧
      很多年了」、「沒有帶他‧‧‧那個時候到現在」、「（
      那個時候是北港香爐的時候嗎）對對對」、「那時候好像
      說汪笨湖想要包養他‧‧有這個事情）因為後來是‧‧是
      ‧‧是小峰跟我講的，因為那時候就覺得說很奇怪‧‧‧
      就覺得很奇怪呀，怎麼一下子叫我們去‧‧一下子去，然
      後後來‧‧‧後來私底下小峰才這樣跟我講」、「（你說
      汪笨湖叫一直叫王婉霏過去這樣子）對對對」、「（到他
      辦公室）對對對」、「（那王婉霏有沒有跟你提這個事情
      呀）沒有」、「反而是後來‧‧‧我後來就覺得很奇怪怎
      麼回事，我後來就把小峰罵了一頓‧‧‧小峰他才把實情
      講給我聽，他說他不要再背黑鍋了，他就把整個事情講給
      我聽」、「（他就說是汪笨湖想要包他這樣子）對對對」
      等語，有其等之對話譯文1 件附卷可稽（見原審卷第99頁
      -100頁），又同日被告丙○○亦有與戊○○為下列對話：
      「（我說汪笨湖那時候不是說要包王婉霏嗎？說1個月10
      萬，然後租房子給她）那是你們跟我講的」、「（對呀對
      呀，他說他要包她呀，然後王婉霏自己不是知道嗎）這我
      不知道，王婉霏沒有告訴我」、「（小姐，我記得是你跑
      來罵我們呀）是沒錯」、「（對，你跑來罵我們說‧‧‧
      達宏怎麼會做出這種事，我說林達宏那有做這些事情，不
      是林達宏是汪笨湖！你以為是林達宏要包她嘛‧‧‧對不
      對）不是不是不是，那時候是怎麼樣‧‧‧讓我想一下我
      都忘了，就是說‧‧‧好像是好像是‧‧‧汪笨湖要追她
      」、「（對，汪笨湖要追她，而且王婉霏自己有留電話給
      汪笨湖ㄟ，她自己留電話給汪笨湖ㄟ，因為汪笨湖講說他
      有打去找王婉霏，結果他聽到王婉霏的‧‧‧他講話旁邊
      有1 個人用都彭的聲音）因為汪笨湖打給他的時候，我們
      人就在旁邊」等語，亦有該對話譯文1 件在卷足憑（見原
      審卷第101 頁-102頁），而被告丙○○與戊○○間之前開
      對話中，雖可見被告丙○○有誘導詢問之語詞，惟從戊○○於回復記憶後，亦曾自行說出自訴人想要追求王婉霏，
      顯見戊○○於與被告丙○○之前開對話，戊○○並非全然
      附和被告丙○○之言語，亦有自行表述其意見，是由上開
      2 件譯文，足見於戊○○主觀認知上，自訴人亦有希望與
      王婉霏認識交往之意及行動。而戊○○於前開譯文中雖未
      提及自訴人欲以前開條件包養王婉霏，然依前開譯文可知
      ，王婉霏並未將其與自訴人間之接觸告知身為其經紀人之
      馬心萍，是戊○○自無從明白表示該等條件，又自訴人與
      王婉霏之接觸，既未透過王婉霏之經紀人戊○○，則如非
      自訴人曾向被告丙○○表明欲與王婉霏交往，被告丙○○
      自無向王婉霏表示自訴人欲追求照顧之意。況查證人戊○○於本院94年12月15日審理中證述：「（問：你有聽過任
      何人跟你說過汪笨湖想要包養王婉霏？）有，後來我有聽
      小峰說過，因我們去三立，回來後過一下子又打電話叫我
      們去三立，我覺得怪怪的，但總監說是想要栽培她，所以
      我也沒有想太多，後來小峰跟我說此事，我覺得蠻生氣的
      ，我有去罵他，一直到這齣戲沒有到三立播，改到東森時
      ，小峰才告訴我是汪笨湖，我本來還誤會是林達宏。（問
      ：小峰是如何跟你講這件事？是否記得當初所講內容）好
      像是我們剛進公司又叫我們去三立，到了後也沒有講什麼
      ，我就帶王婉霏回公司，他又打電話來，反覆幾次，我問
      小峰到底何事，小峰就支支吾吾，後來才說此事，她說汪
      笨湖很喜歡王婉霏說要買房子、車子給她，每個月要給她
      多少錢．．．」等語（見本院94年12月15日審判筆錄）。
      而證人乙○○（原名王婉霏）於本院95年4 月13日審理中
      亦結證：認識甲○○及在庭的丙○○，之前拍戲時認識。
      之前有和甲○○合作過北港香爐戲劇，在拍戲期間，丙○○即小峰姐有打電話告訴我說汪笨湖請她轉告他要照顧我
      ，每個月要給我10萬元，另外要租房子給我住之事，應該
      是要包養我的意思。那時小峰姐說她只是轉達，不代表她
      個人立場，如果我願意的話就跟她講她會轉達，不願意的
      話沒關係，我說我不願意，予以拒絕。另外對於戊○○於
      94 年12 月15日在鈞院作證之證詞，即戊○○所言當時汪
      笨湖經常叫我與戊○○去他辦公室，有時1 天去好幾次，
      對其筆錄內容沒有意見（提示筆錄並告以要旨）等語（見
      本院95年4 月13日審判筆錄）。由上觀之，被告丙○○上
      開抗辯內容，其係有對於相關過程詳細交代，且對於牽涉
      其中之人物姓名，同能明確指出，自堪認被告丙○○在其
      主觀上本有相當之確信認其所傳述之事實為真實。尚難認
      被告丙○○係以惡意毀損自訴人名譽之犯意而為，基於保
      護言論自由之立法精神，亦不得遽以刑法第310 之誹謗罪
      相繩。
  七、綜上所述，自訴人並未證明被告己○○有參與上開壹週刊
      雜誌之報導，而被告辛○所指摘或傳述之上開言語或文字
      內容及被告丙○○所傳述欠債不還，欲包養女明星部分，
      則尚非明知其內容為不實而憑空杜撰事實傳述於眾，而自
      訴人復未提出其他事證證明被告辛○及丙○○此部分所為
      上開言論係出於誹謗之故意所為，自與刑法第301 條第1
      、2 項之構成要件不符，均不得逕以誹謗罪相繩。此外，
      復無其他積極證據足資證明被告己○○、辛○及被告丙○○此部分有何自訴人所指之犯行，揆諸首揭說明，自應認
      被告己○○、辛○及被告丙○○此部分之犯罪不能證明，
      則原審所為被告辛○、己○○無罪之諭知，尚無不當，自
      訴人上訴意旨，仍執前詞，指摘原審此部分判決不當，為
      無理由，應予駁回。至於被告丙○○被訴傳述自訴人欠債
      不還及自訴人欲包養女明星部分本應為無罪之諭知，惟被
      告丙○○此部分與其前開論罪科刑部分具有實質上一罪關
      係，故不另為其此部分無罪之諭知，併此明。
  八、被告辛○、己○○經合法傳喚，無正當理由均未到庭，爰
      不待其陳述，逕行判決。
據上論斷，應依刑事訴訟法第368 條、第369 條第1 項前段、第
364 條、第371 條、第343 條、第299 條第1 項前段、刑法第31
0 條第1 項、第41條第1 項，罰金罰鍰提高標準條例第1 條前段
、第2 項，判決如主文。
中    華    民    國    95    年    5     月    11    日
                  刑事第三庭    審判長法  官  周賢銳
                                      法  官  黃仁松
                                      法  官  謝宏宗
以上正本證明與原本無異。
本判決不得上訴。
中    華    民    國    95    年    5     月    12    日
                                      書記官   熊惠津
附錄  本判決論罪科刑法條：
中華民國刑法第310條第1項
(誹謗罪)
意圖散布於眾，而指摘或傳述足以毀損他人名譽之事者，為誹謗
罪，處1年以下有期徒刑、拘役或500元以下罰金。
                                                  QA


司法院資訊處製作；財團法人民間司法改革基金會備份。
